【裁判字號】    98,訴,226
【裁判日期】    990119
【裁判案由】    傷害致死
【裁判全文】
臺灣新竹地方法院刑事判決               98年度訴字第226號
公  訴  人  臺灣新竹地方法院檢察署檢察官
被      告  甲○○
選任辯護人  林仕訪律師
上列被告因家暴傷害致死案件，經檢察官提起公訴（98年度偵字
第46 36號），本院判決如下：
    主    文
甲○○犯傷害致人於死罪，處有期徒刑伍年。
    事    實
一、甲○○與丙○○皆為泰雅族原住民且為夫妻，具有家庭暴力
    防治法第3條第1款所定之家庭成員關係。甲○○與丙○○二
    人於民國98年6 月12日前往丙○○之堂姐丁○○位於新竹縣
    尖石鄉秀巒村之果園幫忙採集蜜李後，丙○○、甲○○及在
    場十餘人並於當日中午時起，開始在上開果園工寮一同吃午
    飯並飲用酒類助興，丙○○吃飯飲酒結束後乃於同日下午 4
    時30分許，前往丁○○位在新竹縣尖石鄉秀巒村7 鄰泰崗50
    號住處聊天。甲○○旋於同日下午5 時30分許，略帶酒意（
    尚未達精神障礙或心智缺陷狀態）前往丁○○家中尋找丙○○，竟又發現丙○○醉倒在丁○○家中客廳沙發上，甲○○
    原即對丙○○經常性之飲酒習性而疏於操持家務乙情已偶生
    怨言，當下便誤以為丙○○復在丁○○住處飲酒而勃然大怒
    ，乃上前質問丙○○何以又再度飲酒而發生爭吵，甲○○在
    客觀上對於腰腹部為人身要害，若受猛力撞擊，極易造成嚴
    重傷勢，甚且導致死亡結果乙節有預見可能性之能力，惟主
    觀上竟因疏忽而不預見可能導致死亡結果之發生，竟仍基於
    傷害之故意，先掌摑丙○○一巴掌，並拉住丙○○之衣領往
    地上甩去，丙○○頭部因此撞上電視旁之櫃子，丙○○從地
    上爬起，甲○○又掌摑丙○○二巴掌，繼而以穿著咖啡色膠
    製雨鞋之腳猛力踹丙○○之腰部及臀部數下，並將丙○○推
    拉進浴室，用水瓢舀冷水往丙○○頭部澆淋後，甲○○復徒
    手將丙○○架到客廳沙發上，命丙○○同行返家，丙○○不
    從，甲○○再掌摑丙○○一巴掌，並拉扯其上衣欲拖行回家
    ，惟衣服被扯破，而致丙○○跌坐在地，甲○○因怒氣未消
    又抓住其衣領使頭往地上撞二下，又猛力踹其腰腹部二腳；
    此時丙○○爬起跟隨丁○○欲至丁○○房間換衣，甲○○見
    狀而尾隨在後又將丙○○從後推倒在地，並朝其腰腹部再度
    猛力踹一腳，甲○○旋拖著丙○○雙腳，由房間拖至客廳，
    致其頭部於拖行過程中撞上門框，又於客廳踹丙○○腰腹部
    一腳，丙○○對著在旁之丁○○喊著很冷，丁○○立即將丙○○身上已溼透之橘紅色上衣換成咖啡色上衣，惟丙○○因
    傷重而尿失禁，甲○○見狀再朝丙○○的腰腹部猛力踹二腳
    ，大聲辱罵並喊叫：若數到三不隨甲○○返家，今後再也不
    許進家門等語，並數數後始悻悻然離去，丙○○在甲○○步
    出丁○○家門時曾試圖爬起，惟仍不支倒地，後因丙○○臉
    色發白，手、臉冰冷，向丁○○哀泣著又痛又冷，丁○○見
    狀發覺並不尋常，乃跑出屋外追呼甲○○折返，甲○○見狀
    立即對丙○○施以壓胸急救，惟丙○○仍漸漸失去意識，甲○○為免丙○○失去意識，而朝丙○○頸部咬去，惟仍迴天
    乏術，終致丙○○頭皮下出血於兩枕部、脾臟破裂，腹部鈍
    性傷致腹腔內出血造成出血性休克而死亡（該超越其犯意所
    生之死亡結果係甲○○在客觀上能預見可能會發生，惟甲○○主觀上卻不預見）。
二、案經新竹縣政府警察局橫山分局報告臺灣新竹地方法院檢察
    署檢察官偵查起訴。
    理    由
壹、程序部分：
一、按被告以外之人於審判外之言詞或書面陳述，除法律有規定
    者外，不得作為證據，刑事訴訟法第159條第1項固定有明文
    。然被告以外之人於偵查中向檢察官所為之陳述，除顯有不
    可信之情況外，得為證據；被告以外之人於審判外之陳述，
    雖不符同法第159條之1至之4 之規定，而經當事人於審判程
    序同意作為證據，法院審酌該言詞陳述或書面陳述作成時之
    情況，認為適當者，亦得為證據；又當事人、代理人或辯護
    人於法院調查證據時，知有第159條第1項不得為證據之情形
    ，而未於言詞辯論終結前聲明異議者，視為有前項之同意，
    同法第159條之1第2項、第159條之5 亦分別定有明文。又刑
    事訴訟法第159條之5的立法意旨在於傳聞證據未經當事人之
    反對詰問予以核實，原則上先予排除，惟若當事人已放棄反
    對詰問權，於審判程序中表明同意該等傳聞證據可作為證據
    ，或於言詞辯論終結前未聲明異議，基於尊重當事人對傳聞
    證據之處分權及證據資料愈豐富，愈有助於真實發現之理念
    ，上開傳聞證據亦均得資為證據。經查，本案所據以認定被
    告江鴻文傷害致死犯罪事實之證人戊○○於警詢、丁○○於
    警詢及偵查中之供述，固均屬被告以外之人審判外之供述證
    據，惟證人丁○○於偵查中向檢察官所為之供述，並無顯不
    信之情況，且被告江鴻文及其辯護人，於本院審理中，對丁○○、戊○○於警詢中供述之證據能力亦均不爭執（見本院
    卷第66頁反面、第67頁），復未曾於言詞辯論終結前聲明異
    議，並同意援引作為證據，本院審酌此等證據資料製作時之
    情況，尚查無違法不當及證明力明顯過低之瑕疵，亦認為以
    之作為證據應屬適當，依上揭規定，該供述證據具有證據能
    力。
二、又按本案認定事實所引用之非供述證據（如新竹縣消防局救
    護紀錄表、被告酒測值、現場照片、相驗屍體證明書、法醫
    檢驗報告書及相驗、解剖照片、法務部法醫研究所（98）醫
    剖字第0981101672號解剖報告書、法務部法醫研究所（98）
    醫鑑字第0981101741號鑑定報告書、泰崗派出所所長謝國棟
    之職務報告等），並無證據證明係公務員違背法定程式所取
    得，亦無刑事訴訟法第159條之4之顯有不可信之情況與不得
    作為證據之情形，且亦經被告同意援引作為證據（見本院卷
    第66頁反面至第68頁），自應認均有證據能力。
貳、實體部分：
一、認定犯罪事實所憑之證據及認定之理由：
（一）訊據被告甲○○因被害人丙○○飲酒醉躺在證人丁○○家
      中沙發上，一時心生怒火，與丙○○發生爭吵，而基於傷
      害人身體之故意，接續以腳踹被害人腰腹部，而造成被害
      人死亡之結果，業據被告迭於警詢、偵訊、本院準備程序
      及審理時均坦承不諱，核與證人丁○○於警局初詢、檢察
      官偵訊時及本院審理時證述之情節大致相符（見臺灣新竹
      地方法院檢察署98年度偵字第4363號偵查卷【下稱偵卷】
      第8 至11頁、第14至18頁、第45至48頁、第54頁；98年度
      相字第351號相驗卷宗【下稱相卷】第3至5頁；本院卷第7
      至9 頁、第40至42頁、第61至71頁），又被害人腹部遭被
      告以腳踹，致受有腹部鈍力損傷、脾臟破裂，造成出血性
      休克而死亡等情，亦有臺灣新竹地方法院檢察署法醫檢驗
      報告書、勘驗筆錄、相驗屍體證明書、現場照片、相驗照
      片、解剖照片及法務部法醫研究所（98）醫剖字第098110
      1672號解剖報告書、法務部法醫研究所（98）醫鑑字第09
      81101741號鑑定報告書各1 份存卷可稽（見相卷第10至17
      頁、第19至21頁、第24至27頁、第29至38頁、第40至43頁
      、第44至51頁、第53至65頁；偵卷第27至42頁、第56至第
      68頁），足見被告前揭自白確與事實相符，堪以採信。
（二）綜上，被告對其以腳重踹被害人腰腹部、致被害人脾臟破
      裂，腹部鈍性傷致腹腔內出血造成出血性休克而死亡之加
      重結果，客觀上能預見可能發生超越其犯意所生之較重結
      果（即死亡結果），但被告因當時之疏忽致未預見；且被
      害人之死亡結果顯與被告以腳重踹被害人腰腹部之行為具
      有相當因果關係；此外，被告行為並無任何阻卻違法事由
      或阻卻責任事由存在。從而，本案事證已臻明確，被告傷
      害致死犯行，堪予認定，自應依法予以論科。
（三）另辯護人為被告甲○○辯護稱：上開犯罪事實，係在警方
      發現犯罪之前，被告已請證人丁○○幫忙報警，並在原地
      等待警察調查，且巡佐謝國棟所製作報告與證人丁○○證
      述不符，應屬疏漏，是被告甲○○應符合自首規定等語，
      然查：
    1.按刑法第62條所謂之「發覺」，係指有偵查犯罪職權之公
      務員已知悉犯罪事實與其犯罪之人而言，而所謂知悉，固
      不以確知其為犯罪之人為必要，但必其犯罪事實確實存在
      ，且為該管公務員所確知，惟並非以有偵查犯罪權之機關
      或人員確知其人犯罪無誤為必要，只要是於對其發生「嫌
      疑」時，即得謂已發覺；再者，自首之方式雖不限於自行
      投案，即託人代理自首或向非偵查機關請其轉送，亦無不
      可，但須有向該管司法機關自承犯罪而願意接受裁判之意
      思，始生效力，若於犯罪後，僅向被害人或非有偵查犯罪
      職務之公務員陳述自己犯罪之事實，而無受裁判之表示，
      即與自首之條件不符，最高法院75年度台上字第1634號、
      72年度台上字第641 號、50年度台上字第65號判例可資參
      照。
    2.經查，證人丁○○於警詢之報案筆錄係自98年6 月12日晚
      上8 時50分起至同日10時止，而被告之第一次警詢筆錄則
      係自同日10時30分至10時50分止（見偵卷第 6、14頁），
      則由證人丁○○之警詢證人筆錄先於被告之警詢筆錄製作
      觀之，可知係警方已知被告涉嫌犯案，被告始行自白，此
      與自首要件之「於偵查機關未發現前」之要件是否符合，
      已非無疑。
    3.又被告於98年6 月12日晚上10時40分第一次警詢時，供稱
      伊現在很累，拒絕夜間詢問；復於翌（13）日上午8 時45
      分第二次警詢供稱：「…（問：警方偵辦丙○○死亡案件
      ，你是否願意據實陳述？）願意據實陳述。」、「（問：
      你於何時、何地？因何事打死丙○○（死者），請你說明
      ？）於98年6月12日下午5點多，到秀巒村7 鄰泰崗50號找
      我老婆，發現我老婆已經喝酒醉了，並叫我老婆回家；而
      我老婆不想回家，之後我們2 人就發生口角，我就以徒手
      方式拉我老婆上衣及頭部，都拉不動而我老婆就倒在地上
      ，並再次拉我老婆的頭而『不小心』撞擊到地上2 次，之
      後我要離開而老婆之堂姐丁○○發現她臉上蒼白，我馬上
      回去去替她做人工呼吸，我發現我老婆眼睛睜開並看我 3
      次，後來我老婆就沒有任何反應了，我就用嘴巴咬我老婆
      之脖子，想讓她清醒，結果都沒有反應就沒呼吸。」…、
      「（問：據報案人丁○○稱：你一到她家就對你老婆拳打
      腳踢，並將她拉到外面又拉進屋內，一直重複對她拳打腳
      踢，且用手將她頭部往地面上撞擊好幾下，並有帶進浴室
      內將她淋濕，是否屬實？）確實」、…「（問：你是否知
      道人的頭部是脆弱的，為何用手將她頭往地上撞擊？）知
      道，但我只有拉扯我老婆的頭，而不小心撞到地上」等語
      （見偵卷第9 至10頁），由此可知被告於警局初詢時仍避
      重就輕，辯稱拉被害人之上衣及頭而不小心撞擊到地面，
      當警方提示證人之證述時，仍辯稱其係不小心，對於以腳
      重擊被害人腰腹部，造成致死結果等節隻字未提，顯非主
      動向該管公務員申告其犯罪並表明願意追訴之意思。
    4.又觀新竹縣消防局救護紀錄表上記載，救護人員王泰興、
      吳家榮於98年6月12日晚上8時20分到達新竹縣尖石鄉秀巒
      村7鄰泰崗90號，並補述：「患者丈夫表示患者有喝一整
      天的酒，晚上回家叫不醒患者，經指揮中心線上教學按壓
      CPR三循環，91到達家屬已無繼續急救，詢問家屬決定放
      棄送醫急救」、「之前做什麼：睡覺」等記載，被告並於
      其上之「拒絕送醫簽名」欄上簽名其上（見偵卷第22頁）
      ，由此可見被告並不想旁人知悉被害人係遭其毆擊致死，
      而隱匿部分事實。
    5.再者，泰崗派出所所長謝國棟之職務報告表示證人丁○○
      報警時並未告知被告涉案，僅告知趕快到伊家去看看，並
      請通知救護車前來，於趕到案發現場過程中，詢問丁○○
      發生何事，丁○○欲言又止，似有難言之隱稱到伊家就知
      道了等語（見相卷第66頁）；雖證人丁○○於本院審理時
      到院改稱：「（問：對於謝國棟所製作之報告有何意見？
      （提示相卷第66頁，並告以要旨）我去派出所跟謝國棟報
      警，說趕快去我家看，我有跟謝國棟說甲○○和丙○○在
      我家打架，丙○○臉色發白、眼睛翻白眼，謝國棟就馬上
      下去，我沒有跟著下去，我去我娘家，娘家在派出所附近
      ，我不敢下去，我很緊張。」等語，供述並非一致，惟案
      發迄今已近6 個月，證人可能日久記憶不清，甚至因與被
      告熟識而故為有利於被告之供述，且上開派出所所長謝國
      棟與被告宿無恩怨故舊，且為公務員職務製作之報告，並
      無證據證明有何顯不可信之情形，且該報告係離案發時間
      較近所為，其記載當較為清晰，自較為可信，是依上開說
      明，尚難認定被告符合自首要件。
    ６實則，即便是本件係被告託丁○○報警，惟觀之證人丁○○向警察報案之筆錄，並未表明係被告請其報案並願受追
      訴之意思（見偵卷第14至18頁），且本件依員警上開職務
      報告所載，該自首之意思表示仍未「到達」員警處，即員
      警當時仍不知被告有自首之意，而係員警抵達現場後發覺
      被告有犯罪嫌疑，是該委託報案之行為亦與前開解釋之要
      件不合。且證人丁○○到庭證稱：「（問：如果被告沒叫
      你報警，你是否會報警？）還是會，我看丙○○不對勁，
      而且是在我家出事的。」等語（見本院卷第65頁反面）。
      因此不論被告是否有叫證人報警，證人均會報警，故不能
      因被告曾叫證人報警即認被告有自首之意，更何況該囑人
      報案之意思亦未達使員警明確知悉被告有接受裁判真意之
      內容及程度，是以雖被告事後坦然認罪，惟已非自首，誠
      屬無疑，是辯護人此部分之辯護，當非可採。
二、論罪科刑：
（一）按刑法上之加重結果犯，係以行為人對於加重結果之發生
      客觀上有預見之可能，能預見而不預見者為要件。刑法第
      277條第2項前段之傷害致人於死罪，係對於犯普通傷害罪
      致發生死亡結果所規定之加重結果犯，依同法第17條規定
      ，以行為人能預見其死亡結果之發生而不預見為要件，此
      所謂能預見，係指客觀情形而言，至不預見，則係指加害
      人本身主觀上之疏未預見。本件被告係以腳重踹被害人腰
      腹部，致被害人腹部鈍性傷、脾臟破裂併出血性休克死亡
      之犯行，被告與被害人係夫妻，係因細故而偶發突然動手
      ，案發後立即為被害人急救，並不斷哭喊被害人名字、「
      起來」、「醒醒」等語，有巡佐謝國棟之職務報告1 紙存
      卷可憑（見相卷第66頁），顯見被告主觀上應無重擊被害
      人致死之決意，其於下手傷害被害人之際，主觀上未預見
      可能造成被害人死亡之結果，亦未對被害人死亡之結果有
      所容認，然腰、腹部係人體脆弱部位，且被告身高167 公
      分，體重78 公分，平時務農，身體強壯，被害人身高165
      公分體重55公斤（見本院卷第69頁審理筆錄），被害人案
      發當時酒醉中行動遲緩，無反抗能力，是被告在客觀上對
      於毆擊被害人腰腹部可能導致之死亡結果應有預見可能性
      ，惟被告主觀上竟不預見，則被告對其傷害行為所引起死
      亡之加重結果，自應負責；又查被告係被害人丙○○之配
      偶，二人具有家庭暴力防治法第3條第1款所定家庭成員關
      係，有全戶戶籍資料查詢結果1紙在卷可證（見相卷第8頁
      ），被告傷害被害人致死之行為屬於對家庭成員間實施身
      體不法侵害之行為，自該當家庭暴力防治法所稱之家庭暴
      力罪，惟因家庭暴力防治法對於家庭暴力罪並無科處刑罰
      之規定，是以仍應依刑法規定予以論科。是核被告所為，
      係犯刑法第277條第2項前段之傷害致死罪。
（二）按國家應依民族意願，保障原住民族之地位及政治參與，
      並對其教育文化、交通水利、衛生醫療、經濟土地及社會
      福利事業予以保障扶助並促其發展；又為保障原住民族基
      本權利，促進原住民族生存及發展，政府應積極辦理原住
      民族社會福利事項，規劃建立原住民族社會安全體系，此
      分別為憲法增修條文第10 條第12項及原住民族基本法第1
      條、第26條所明定；又聯合國大會2007年9 月13日亦表決
      通過「原住民權利宣言」( United Nations Declaration
      on the Rights of Indigenous Peoples)，其中明文要求
      各國應保護原住民之人權。揆以上開規定對於原住民族之
      特別保護理由，乃因原住民族向來係法律、政治及經濟上
      之弱者，是政府應對其生存發展給予特別保護及扶助，故
      對於先天上之法律上弱者，倘有可憫恕之情狀，尤應特別
      注意。次按刑法第59條規定，犯罪之情狀可憫恕者，得酌
      量減輕其刑，同法第57條規定，科刑時應審酌一切情狀，
      尤應注意所列10款事項，作為科刑重輕之標準，兩條適用
      上固有區別，惟所謂「犯罪之情狀」與「一切情形」等語
      ，並非有截然不同之領域，於裁判上酌減其刑時，應就犯
      罪一切情狀（包括第57條所列舉之10款事項），予以全盤
      考量，審酌其犯罪有無可憫恕之事由，例如有無特殊之原
      因與環境等，在客觀上足以引起一般同情，以及宣告法定
      低度刑，是否猶嫌過重等，以為判斷。故適用第59條酌量
      減輕其刑時，並不排除第57條所列舉10款事由之審酌，惟
      其程度應達於確可憫恕，始可予以酌減（最高法院70年度
      第6 次刑事庭會議決議參照）。經查，被告甲○○為泰雅
      族原住民族，除因曾有酒後駕車之情形外，並無其他前科
      紀錄，素行非惡，與被害人為夫妻，平時感情尚屬和睦，
      二人平常均有喝酒之習慣，本次犯案之主因，僅是希望讓
      被害人清醒一點，欲勸被害人少喝點酒而用錯方法，一時
      出手過重鑄成大錯，導致此不可挽回之悲劇發生，且事後
      發現慟失愛妻後，痛哭不已，預料其將一輩子接受良心譴
      責，且本次犯案後，已深表悔悟並坦白承認犯行，對於「
      妥速審判」所要求之促進訴訟功能頗有助益，又被告尚與
      被害人共同收養一名女兒江芷菱（尚未經法院認可）而共
      同生活，仍亟待被告照顧等情，為被告及被害人家屬乙○○所一致是認（見本院卷第70頁反面），本院考量上情，
      兼衡前述原住民族向來係法律、政治及經濟上之弱者，是
      國家應對其生存發展給予特別保護及扶助等情，綜合判斷
      而認其所犯之傷害致死罪係無期徒刑或最輕本刑7 年以上
      有期徒刑之罪，衡其情節可謂情輕法重，在客觀上顯足以
      引起一般之同情，並非全無不可憫恕之處，本院認即令處
      以法定最低刑度，仍嫌過重，爰依刑法第59條規定，酌量
      減輕其刑。
（三）爰審酌被告素行非惡，與被害人原為夫妻關係，因細故口
      角，竟基於一時氣憤，徒手毆打傷害被害人致死，雖有不
      該，惟參酌被告上開犯罪動機、目的、手段、生活狀況、
      智識程度及犯後坦承犯行，願意認錯之態度，並當庭真誠
      向被害人家屬鞠躬道歉等一切情狀，公訴人就被告前揭犯
      行求處有期徒刑10年，尚嫌過重，爰量處如主文所示之刑
      。
據上論斷，應依刑事訴訟法第299 條第1 項前段，刑法第277 條
第2 項前段、第59條，判決如主文。
本案經檢察官邱宇謙到庭執行職務
中    華    民    國    99    年     1     月    19   日
                  刑事第六庭  審判長法  官  黃美盈
                                    法  官  李毓華
                                    法  官  邱忠義
以上正本證明與原本無異。
如不服本判決應於收受本判決後10日內向本院提出上訴書狀，上
訴書狀應敘述具體理由。上訴書狀未敘述上訴理由者，應於上訴
期間屆滿後20日內補提理由書狀於本院 (均須按他造當事人之人
數附繕本 )「切勿逕送上級法院」。
中    華    民    國    99    年     1     月    19   日
                                    書記官  吳美雲

司法院資訊處製作；財團法人民間司法改革基金會備份。
